臺灣桃園地方法院刑事判決　　　　　　　 94年度訴字第279號
公　訴　人　臺灣桃園地方法院檢察署檢察官
被　　　告　丁○○　男　52歲.
　　　　　　　　　　　33號
上列被告因偽造文書等案件，經檢察官提起公訴（92年度偵字第
15165 號），本院判決如下：
    主    文
丁○○連續行使偽造私文書，足以生損害於他人，處有期徒刑壹
年貳月。
    事    實
一、丁○○自民國89年4 月間某日起，在桃園縣龜山鄉兔坑村10
    鄰24之16號，陸續招募均由其本人自任會首，採內標制、會
    員人數、會金、開標日期等如附表所示之編號甲、乙2 個民
    間互助會，並以投標金額最高之人為得標者，2 會開標地點
    皆在上開地點，且由其負責主持開標、收款等事宜。而其因
    週轉不靈之故，竟萌貪念，明知乙○○僅加入編號乙之互助
    會1 會，惟未經乙○○之同意，偽以乙○○之名義再加入1
    會，復基於意圖為自己不法所有之概括犯意及行使偽造私文
    書之概括犯意，於上開2 個互助會進行期間內，自89年9 月
    20 日 起至91年4 月5 日止，先後由其於上開2 互助會開標
    之日（即附表所示冒標日期），在上開開標地點，利用擔任
    會首及主持開標之便，趁部分活會會員未到現場投標及參與
    開標之會員相互間不熟悉之機會，以口頭佯稱有未到場會員
    委其投標，而以在空白紙上偽填姓名、出標金額各如附表所
    示之被冒標會員、標息金額之方式，依習慣表示擬投標會員
    競價投標之意思表示，用資偽造各該會員以如附表之不等金
    額競標之標單之準私文書，連續偽造標會單，再先後出示所
    偽造之上紙標單予到場會員而行使之，連續向其他會員騙稱
    已由如附表所示被冒標會員，以如附表所示標息金額得標，
    均足以生損害於如附表所示被冒標會員及全體活會會員，而
    以此方式冒標如附表所示被冒標會員尚屬活會會員之會，並
    以如附表所示之標息金額得標，再告知各活會會員遭冒標會
    員之得標金額，以此方式使各次活會會員及被冒用姓名之會
    員陷於錯誤，皆如數交付會款，而分別詐得如附表所示之金
    額，2 會合計共詐得約新臺幣（下同）307 萬1 千2 百元。
    嗣上開2 個互助會自91年9 月份起陸續停標，丁○○在與活
    會會員丙○○等人會算時，經活會會員查覺有異，丁○○乃
    告知上開冒標情事，丙○○等人始知受騙。
二、案經丙○○訴請臺灣桃園地方法院檢察署檢察官偵查起訴。
    理    由
一、本件經檢察官提起公訴，被告丁○○於準備程序中就被訴事
    實為有罪之陳述，經受命法官告知簡式審判程序之旨，並聽
    取公訴人及被告之意見後，由合議庭裁定進行簡式審判程序
    ，合先敘明。
二、（一）訊據被告丁○○對於上揭時、地，其先後冒用如附表
          所示被冒標會員之名義，以附表所示之標息，連續偽
          造標單，冒標上開編號甲、乙之互助會，使各次活會
          會員及被冒用姓名之會員陷於錯誤，而詐得如附表所
          示冒標金額之事實坦白承認，並核與告訴人丙○○、
          甲○○於偵查、本院審理中所指述被冒標互助會之情
          節相符（見偵查卷第21、26頁、本院94年4 月29日簡
          式審判筆錄），且經證人乙○○迭於偵查、本院審理
          中證述明確在卷（見偵查卷第25頁、本院94年4 月29
          日簡式審判筆錄），另證人即上開互助會會員柯建文
          、游俊源亦於檢察官訊問分別就被告有以他人名義投
          標，及被告有冒標他人互助會等情結證在卷（見偵查
          卷第42、49頁），此外，復有互助會單2 紙；本票影
          本8 紙；支票影本、退票理由單影本、被告立具之借
          據影本各1 份附卷可稽（附於偵查卷第3 至9 頁）。
          足認被告上開任意性自白應與事實相符，堪以採信。
          又被告偽造上開標單（準私文書）以為行使，足以使
          被冒用姓名之會員無故負有繳納死會會款之義務，自
          足以生損害於他人。
　　（二）關於本件計算被告詐欺會款所得之方式：
    （１）按死會會員本即有繳交會款之義務，故僅有該次活會
          會員所繳交之金額，始為被告該次詐得之款項；至於
          死會會員所繳交之款項，則應循民事途徑解決。再者
          ，本件互助會均採內標制，活會會員在繳交會金時，
          均應先扣除當次標息，從而，活會會員被詐欺之金額
          ，亦應扣除該次標息。
    （２）再活會會員之人數固應隨每次標會，而次第減少一人
          ，惟該次標會如係被告所冒標，則實無已得標之活會
          會員，自無須減少一人。故每次被詐欺之活會會員人
          數，除該次標會理論上所餘之活會會員人數外，並應
          按被告之前冒標之次數，加計活會會員之人數。
    （３）據上，被告1 次冒標，所詐得之金額計算公式為：（
          會金－該次標息）×（應有之活會會員人數＋被告之
          前冒標之次數）＝詐欺金額。
    （４）各次標會之時間及標息，已見於上開互助會單甚明。
    （５）依上說明，計被告於附表編號甲之互助會中，冒標1
          會，詐得59萬1 千5 百元；於附表編號乙之互助會中
          ，共冒標4 會，詐得247 萬9 千7 百元；以上被告詐
          欺所得金額，合計307 萬1 千2 百元。
　　（三）末查，詐欺取財罪性質上係屬即成犯，則被告雖於事
 　　　　 後已清償部分冒標所得款項，亦經告訴人甲○○於本
          院審理中陳稱在卷（見本院94年3 月4 日簡式審判筆
   　　　 錄），然被告事後所為之部分清償行為係涉犯後態度
          ，並不影響行為時所具有之犯罪故意，併此敘明。
    （四）綜上，本件事證已臻明確，被告上揭犯行足可認定，
          應依法論科。
三、按被告丁○○冒標會款時，有冒如附表所示被冒標會員之名
    義在空白紙上偽填姓名、出標金額，再於開標後，出示予其
    他不知情之活會會員為得標之表示，業據被告於本院審理中
    供稱在卷（見本院94年3 月4 日簡式審判筆錄），則該標會
    單在習慣上足以辨明係該會員以所書數字為標息金額參加競
    標之標單，自應依刑法第220 條第1 項規定，以私文書論。
    核被告所為，係犯刑法第216 條、第210 條之行使偽造私文
    書罪及同法第339 條第1 項詐欺取財罪；其偽造私文書之低
    度行為，應為其後行使之高度行為所吸收，僅論刑法第216
    條、第210 條之行使偽造私文書罪。再被告各次詐欺取財犯
    行，均係以一冒標後詐取會款行為而對各個活會會員（當時
    之活會會員）為之，均為想像競合犯，應從一重之詐欺取財
    罪處斷，惟就此部分公訴意旨漏未論及，似有未洽。被告先
    後多次行使偽造私文書、詐欺取財犯行，時間緊接，犯罪構
    成要件相同，顯各係基於概括犯意為之，均為連續犯，各以
    一罪論，均應依法加重其刑，公訴意旨僅就被告先後多次詐
    欺取財犯行論以連續犯，而漏未論及被告先後多次行使偽造
    私文書部分，亦有未合。公訴意旨雖未就被告於89年9 月20
    日所為冒標編號甲互助會之告訴人丙○○部分活會犯行起訴
    ，惟該次犯行與上開其餘各次經起訴之行使偽造私文書等犯
    行間，均有連續犯之裁判上一罪關係，依法本院自得一併予
    以審究。被告所犯行使偽造私文書罪與詐欺取財罪兩罪間，
    有方法與結果之牽連犯關係，應依刑法第55條之規定，從一
    重之行使偽造私文書罪處斷，公訴意旨認應從一重詐欺取財
    罪論處，尚有誤會。爰審酌被告發現財務周轉已生困難，初
    期不思面對問題解決，反以冒標手段彌縫，致使損害持續擴
    大，其擔任互助會會首竟違背會員之信任而冒標會款，共計
    5 次，前後所詐得金額高達307 萬1 千2 百元，危害社會經
    濟秩序不輕，且嚴重影響上開互助會活會會員之生計，迄今
    尚未與全部被害人達成和解，完全賠償被害人等所受之損害
    ，惟念被告並無任何前科紀錄，有臺灣高等法院被告前案紀
    錄表1 份在卷可參，素行非劣，其於案發後，已陸續償還告
    訴人丙○○、甲○○夫妻共77萬元，此經告訴人甲○○於本
    院審理中陳稱在卷（見本院94年3 月4 日簡式審判筆錄），
    及其犯後坦承犯行，態度尚稱良好等一切情狀，量處如主文
    所示之刑。
四、至被告上開所偽造之標單，雖係其所有，且為供犯本件之罪
    所用之物，惟均於得標後丟棄而滅失一情，業經其於本院審
    理中供承在卷（見本院94年3 月4 日簡式審判筆錄），已無
    沒收之必要，故不依法宣告沒收之。
據上論斷，應依刑事訴訟法第273 條之1 第1 項、第299 條第1
項前段，刑法第56條、第216 條、第210 條、第339 條第1 項、
第55條，罰金罰鍰提高標準條例第1條前段，判決如主文。
本案經檢察官孫沛琦到庭執行職務。
中　　華　　民　　國　　94　　年　　5 　　月　　13　　日
                            臺灣桃園地方法院刑事第十二庭
                                      法  官  王  美  玲
以上正本證明與原本無異。
如不服本判決，應於判決送達後10日內向本院提出上訴狀 (應附
繕本)， 上訴於臺灣高等法院。
                                      書記官  張  子  涵
中　　華　　民　　國　　94　　年　　5 　　月　　18　　日
附論罪科刑依據之法條：
刑法第216條：
行使第二百十條至第二百十五條之文書者，依偽造、變造文書或
登載不實事項或使登載不實事項之規定處斷。
刑法第210 條：
偽造、變造私文書，足以生損害於公眾或他人者，處五年以下有
期徒刑。
刑法第339條：
意圖為自己或第三人不法之所有，以詐術使人將本人或第三人之
物交付者，處五年以下有期徒刑、拘役或科或併科一千元（已提
高十倍為一萬元）以下罰金。
以前項方法得財產上不法之利益或使第三人得之者，亦同。
前二項之未遂犯罰之。
附表：
 ┌──┬─────────┬───┬────┬───┬────────┐
 │編號│互助會起迄日期、會│被冒標│冒標日期│標  息│冒標金額        │
 │    │員人數、會金      │會員  │        │（新台│（新台幣）      │
 │    │                  │      │        │幣）  │                │
 ├──┼─────────┼───┼────┼───┼────────┤
 │甲  │89.4.20 起至92.7.2│丙○○│89.9.20 │3100  │(00000-0000)*35 │
 │    │0 止，會員連會首人│      │        │      │=591500         │
 │    │數40人，會金2 萬元│      │        │      │                │
 │    │，底標2 千元，每月│      │        │      │                │
 │    │20日晚間8時開標。 │      │        │      │                │
 ├──┼─────────┼───┼────┼───┼────────┤
 │乙  │90.8.5起至93.4.5止│乙○○│90.9.5  │3900  │(00000-0000)*39 │
 │    │，會員連會首人數33│      │        │      │=627900         │
 │    │人，會金2 萬元，底│      │        │      │                │
 │    │標2 千元，每月5 日├───┼────┼───┼────────┤
 │    │晚間7時開標。     │甲○○│90.10.5 │3300  │(00000-0000)*39 │
 │    │                  │      │        │      │=651300         │
 │    │                  ├───┼────┼───┼────────┤
 │    │                  │甲○○│91.3.5  │3600  │(00000-0000)*(33│
 │    │                  │      │        │      │+2)=574000      │
 │    │                  ├───┼────┼───┼────────┤
 │    │                  │乙○○│91.4.5  │2100  │(00000-0000)*(32│
 │    │                  │      │        │      │+3)=626500      │
 │    │                  ├───┼────┼───┼────────┤
 │    │                  │      │        │      │合計:0000000    │
 └──┴─────────┴───┴────┴───┴────────┘
